【裁判字號】    98,交易,42
【裁判日期】    981028
【裁判案由】    過失致死
【裁判全文】
臺灣基隆地方法院刑事判決              98年度交易字第42號
公  訴  人  臺灣基隆地方法院檢察署檢察官
被      告  丁○○
選任辯護人  許朝昇律師
上列被告因過失致死案件，經檢察官提起公訴（98年度偵字第
123 號），本院判決如下︰
    主  文
丁○○因過失致人於死，處有期徒刑拾月。
    事  實
一、丁○○於民國97年12月22日晚間11時許，騎乘車號DDW-032
    號重型機車，沿新台五路路肩，由臺北縣汐止市往基隆市七
    堵區方向，於行經新台五路20公里處路肩，本應注意車前狀
    況，並隨時採取必要之安全措施，而依當時雖為夜間，且係
    雨天，路面濕潤，但有燈光照明，路面無缺陷，亦無障礙物
    ，視距良好，客觀上並無使其不能注意之情形，詎丁○○竟
    疏未注意有陳鐘聲推手推車行走於前，而貿然前行，致所騎
    乘之機車車頭自後方撞擊陳鐘聲右脛腓骨（即右後小腿）處
    ，陳鐘聲因而趴臥在地，而受有右脛腓骨開放性骨折及挫傷
    之傷害，且因陳鐘聲於倒地時頭部直接撞擊地面，因而致顱
    內硬膜下（右側）、腦室及蜘蛛網膜下腔等處出血，經路人
    呼叫救護車將陳鐘聲送往臺灣礦工醫院急救後，再轉送至馬
    偕紀念醫院淡水分院繼續治療，惟陳鐘聲仍因上開顱內出血
    ，引致中樞神經衰竭，於翌日下午1 時50分許，不治死亡。
    丁○○於肇事後，在有偵查犯罪職權之公務員查知其為犯人
    前，即在場主動向接獲報案前來處理之基隆市警察局第三分
    局百福派出所員警自承肇事並接受裁判，因而查悉上情。
二、案經陳鐘聲之子乙○○訴由基隆市警察局第三分局報告臺灣
    基隆地方法院檢察署檢察官偵查後起訴。
    理  由
壹、程序事項（關於證據能力）
一、被告丁○○及辯護人對於公訴人所提之證據資料及以下本院
    作為判斷依據之各項證據資料，均不爭執其證據能力，本院
    審酌該等言詞供述及書面作成時之情況認為適當，均無不宜
    作為證據之情事，依刑事訴訟法第159 條之5 規定，均得作
    為證據。
二、扣案之案發地點附近設置之錄影設備所攝得之本件車禍發生
    前後情形光碟，係員警提出之物證，查無違法取證之情形，
    依法自得為證據。
貳、實體事項
一、訊據被告固坦承於97年12月22日晚間11時許，騎乘GDW-032
    號重型機車，沿新台五路路肩，由臺北縣汐止市往基隆市七
    堵區方向行駛，於行經新五路20公里處路肩，人車倒地，而
    被害人陳鐘聲亦趴倒在該處附近路肩之事實，然矢口否認有
    何過失致死之犯行，辯稱：陳鐘聲係於97年12月22日晚間23
    時5 分許，撞著手推車，行經新台五路20公里處路肩，先遭
    不明車輛撞擊倒地逃逸後，其間隔一定時間後，方騎乘DW-0
    32號重型機車經過上開地點，因遭散落該地物品絆倒致人車
    倒地受傷，其騎乘之重型機車並未撞到陳鐘聲，陳鐘聲之死
    亡與其無涉云云。經查：
  (一)被害人陳鐘聲推手推車，於97年12月22日晚間23時5 分許，
    在新台五路20公里處之路肩（臺北縣汐止市往基隆市七堵區
    方向），遭動力車輛自後撞擊倒地，且陳鐘聲於車禍後受有
    頭部外傷、右脛腓骨開放性骨折及挫傷等傷害，並因而發生
    顱內硬膜下（右側）、腦室及蜘蛛網膜下腔等處出血，終因
    中樞神經衰竭，於翌日下午1 時50分許，不治死亡等事實，
    為被告所不爭執，且有道路交通事故現場圖及第2 次、第3
    次補繪圖（見臺灣基隆地方法院檢察署98年度偵字第123 號
    卷【下稱偵卷】第22-23 頁、第57頁）、道路交通事故調查
    報告表(一)(二)（見偵卷第24-26 頁）、案發地點及陳鐘聲送醫
    急救時照片14張（見偵卷第15-21 頁）、陳鐘聲之台灣礦工
    醫院急診病歷1 份（見臺灣基隆地方法院檢察署97年度相字
    第456 號卷第33-37 頁）、陳鐘聲之馬偕紀念醫院急診病歷
    1 份（見同前相字卷第38-82 頁）及馬偕紀念醫院淡水分院
    乙種診斷證明書1 份（見偵卷第10頁）、相驗及勘驗筆錄各
    1 份（見臺灣士林地方法院檢察署相字第36號卷第27-30 頁
    ）、臺灣士林地方法院檢察署相驗屍體證明書1 紙（見同前
    相字卷第31頁）、臺灣士林地方法院檢察署檢驗報告書1 份
    （見同前相字卷第32-42 頁）、相驗照片8 張（見偵卷第47
    -50 頁），首堪認定。
  (二)被告雖否認係其駕駛重型機車自後撞擊被害人陳鐘聲云云，
    然查：
    1.依據陳鐘聲車禍後所受外傷主要集中在身體右側，且參以
      本院審理相關車禍案件所已知，陳鐘聲所受頭部外傷部分
      ，應係陳鐘聲遭撞擊倒地時所受之傷勢，而陳鐘聲所受右
      脛腓骨開放性骨折部分，則應係直接遭重力車輛撞擊所致
      ，再參酌陳鐘聲直接遭撞擊所受之傷勢部位、面積及陳鐘
      聲係倒臥在路肩之情形，本院認撞擊陳鐘聲之動力車輛應
      係機車無疑，蓋陳鐘聲遭直接撞擊之部位僅在身體後側右
      方，並以右脛腓骨最為嚴重，而且傷勢面積不大，倘陳鐘
      聲係遭四輪以上動力車輛自後撞擊，傷勢範圍應與四輪以
      上動力車輛之車寬相符，斯時陳鐘聲身體背面所受之傷勢
      應不僅限於右脛腓骨，且車禍當時係深夜，往來車輛不多
      ，新台五路路面寬廣，四輪以上動力車輛要無行走路肩之
      理，此由本院勘驗案發地點附近設置之攝影機攝得之本件
      車禍發生前後情形光碟（下簡稱本件車禍光碟），並無四
      輪以上動力車輛行走路肩之事實，益明此理。
    2.本院於98年6 月24日勘驗本件車禍光碟結果，上開攝影設
      備並未攝得被害人陳鐘聲遭撞擊時之路肩情形，亦未攝得
      被告騎乘機車之情形，是無法直接由本件車禍光碟內容認
      定車禍發生經過。但本院參諸該錄影設備於97年12月22日
      晚間23時05分21秒（第2 格）時，攝得有物品進入攝影機
      畫面，此時雖無法確定該物品係手推手、陳鐘聲或同時包
      括手推車及陳鍾聲，但可確定的是陳鐘聲在此時已遭四輪
      以上動力車輛撞擊（23時09分50秒畫面最右側出現有人在
      撐傘之畫面，撐傘的位置與上開23時05分21秒【第2 格】
      所見物品進入攝影畫面位置相當，該人撐傘的目的係為避
      免陳鐘聲淋雨，顯見該位置即係陳鐘聲頭部位置，見本院
      卷第70頁，勘驗筆錄第二十二點），而在此時間之後至救
      護車到來23時14分17秒間，經過之車輛均閃過陳鐘聲倒地
      所在位置，並無輾壓及陳鐘聲（此由前引陳鍾聲送醫急救
      後經醫師診斷所受外觀傷勢及陳鐘聲死亡後經相驗及檢驗
      之主要外傷位置均在右脛腓骨乙節，即可加以認定），亦
      無車輛經攝得有在車禍地點倒地之情形，有本院當庭製作
      之勘驗筆錄在卷可憑（見本院卷第68-70 頁），可見陳鐘
      聲應係遭在其於23時02分21秒（第2 格）倒地前經過之車
      輛或未經攝影設備攝得而在車禍地點人車倒地之被告所騎
      乘之機車所撞擊（被告於23時07分31秒前即倒臥在車禍地
      點，詳後認定）。而依本院上開勘驗結果，在23時05分21
      秒（第2 格）陳鐘聲遭撞擊倒地前，攝影設備攝得之最近
      影像，係於23時05分20秒，在外側車道曾出現有一白色光
      影移動，被告及辯護人因而一再辯稱該白色光影係一動力
      車輛，陳鐘聲應係遭該該動力車輛所撞擊云云，然因本院
      於勘驗時實無從確認該白色光影究係何物，經函請內政部
      警政署刑事警察局鑑識該白色光影究係何物，惟因原始圖
      像過於模糊，未能有效辨識係為何物，有該局98年9 月2
      日刑鑑字第0980118649號函在卷可查（見本院卷第87頁）
      ，且本院認為依據員警繪製之3 次現場圖所示陳鐘聲手推
      車、地面散落物、機車刮地痕位置及97年12月27日所拍攝
      車禍地點路面遺有新刮地痕痕跡照片2 張（見偵卷第42頁
      ），認陳鐘聲應係在新台五路20公里處之路肩（臺北縣汐
      止市往基隆市七堵區方向），遭動力車輛自後撞擊倒地，
      與上開白色光影係在車禍地點外側車道移動之路徑不符，
      是認上開白色光影縱使確係動力車輛，亦非自後撞擊陳鐘
      聲肇事之動力車輛，被告此部分所辯查無事證可佐，且與
      現存跡證不符，自無從採信。
    3.承前所述，陳鐘聲應係遭在其於23時02分21秒（第2 格）
      倒地前經過之車輛或被告所騎乘之機車所撞擊，而在陳鐘
      聲遭撞前出現之白色光影既經排除係撞擊陳鐘聲之動力車
      輛，則自係被告所騎乘之重型機車自後撞擊陳鍾聲，此一
      事實並有下列事證為證：
      證人即於車禍發生後經過車禍地點之自用小客車乘客丙
        ○○於本院98年6 月24日勘驗本件車禍光碟時證稱：友
        人江彥輝於23時07分31秒駕駛自用小客車經過車禍地點
        後，即將車輛停放在車禍地點前，開警示燈號，然後其
        與江彥輝即下車查看（見本身院卷第70頁勘驗筆錄第二
        十點），證人丙○○並於當日結證稱：其下車後即看見
        一位阿伯（本院按：即陳鐘聲）面朝下倒地，被告則係
        遭機車壓著，足見被告於23時07分31秒前即倒臥在車禍
        地點，與陳鐘聲遭撞擊之時間相近，且如前認定，被告
        係唯一在車禍地點人車倒地之人。
      檢察官於98年2 月17日至車禍現場模擬車禍前情形時，
        為確認被害人陳鐘聲右脛腓骨開放性骨折造成之原因，
        找來與被害人身高相似之人與被告於車禍當時所騎乘重
        型機車前輪前緣比對，結果發現陳鐘聲右脛腓骨受傷部
        位與被告於車禍當時所騎乘重型機車前輪前緣高度相吻
        合，並製有勘驗筆錄1 份（見偵卷第95頁）及勘驗相片
        4 張（見偵卷第103-105 頁）。
      依據前引現場圖所示車禍地點遺有之機車刮地痕跡係在
        陳鐘聲手推車及地面上散落物位置後方之客觀事實，合
        於機車自後撞擊陳鐘聲之事證。且機車刮地痕係表徵被
        告騎乘之機車在碰撞到物品後車身傾斜而與地面刮擦之
        痕跡，而以本件被告機車刮地痕跡在散落物之前的位置
        關係而言，足證被告之機車在現場圖所示刮地痕跡之前
        即已發生碰撞，而由於在現場圖所示刮地痕跡之前並未
        見有何散落物或手推車痕跡，並足徵被告辯稱其係撞擊
        地面散落物或手推車因而失控倒地云云，顯與車禍現場
        跡證不相符。再參酌證人丙○○於同上期日證稱：其在
        本件車禍現場所見陳鐘聲手推車之外觀即係如臺灣基隆
        地方法院97年度相字第456 號卷第21照片所示底部為紅
        色之手推車等語（被告曾爭執底部非紅色）（證人證言
        見本院卷第64頁），以該照片所示，已未見手推車有受
        到外力撞擊之痕跡，再依據檢察官於98年2 月17日勘驗
        上開手推車後側、前側及右側、左側及底結果，該手推
        車果無遭撞擊痕跡，有勘驗照片9 張（見偵卷第105-10
        9 頁）在卷可憑，核與被告辯稱係撞到陳鐘聲手推車不
        相符等事證不符，據此可徵陳鐘聲應係遭被告騎乘重型
        機車自後撞擊右脛腓骨因而倒臥在地。被告猶飾詞否認
        ，辯稱係騎乘重型機車經過車禍地點，不慎撞擊地面散
        落物或陳鐘聲手推車，致人車倒地，其並未騎乘機車撞
        擊陳鐘聲云云，核係事後卸責之詞，無從採信。
    4.按「汽車行駛時，駕駛人應注意車前狀況及兩車併行之間
      隔，並隨時採取必要之安全措施。」道路交通安全規則第
      94條第3 項定有明文。被告領有合格駕駛執照，有其領取
      之駕駛影本1 張在卷可憑（見偵卷第30頁），則其騎乘重
      型機車於道路，自應注意依上開規定行駛，而依前引道路
      交通事故調查表(一)所示，本件車禍發生當時雖為夜間，且
      係雨天，路面濕潤，但有燈光照明，路面無缺陷，亦無障
      礙物，視距良好，客觀上並無使其不能注意之情形，此由
      在車禍發生後其餘經過之車輛均能閃避被害人陳鐘聲倒臥
      地點益明此情，詎其竟疏未注意有陳鐘聲行走於前，致自
      後撞擊陳鐘聲，被告騎乘重型機車有疏未注意車前狀況之
      過失甚明，且其過失與陳鐘聲之死亡間，有相當因果關係
      。
  (三)綜上，被告之辯解無足採取，本案事證明確，被告之犯行洵
    堪認定，應依法論科。
二、查被告騎乘重型機車，應注意、能注意、而未注意車前狀況
    ，自後撞擊在前行走之被害人陳鐘聲，致陳鐘聲發生死亡之
    結果，核被告所為，係犯刑法第276 條第1 項之過失致死罪
    。又查被告於肇事後，在有偵查犯罪職權之公務員查知其為
    犯人前，乃在車禍現場主動向接獲報案前來處理之基隆市警
    察局第三分局百福派出所員警自承肇事，並接受裁判，有（
    基隆市○○○○道路交通事故肇事人自首情形紀錄表1 紙（
    見偵卷第28頁）存卷可查，且觀被告於97年12月22日晚間23
    時58分，在臺灣礦工醫院警詢時稱：其在騎乘機車時，突然
    車頭撞到東西，就人車倒地，站起來後，就看見有位老人倒
    在手推車旁等語（見偵卷第7 頁）；於97年12月23日警詢時
    稱：其所騎乘之機車係撞到陳鐘聲或手推車等語（見偵卷第
    2 頁），益明此情，其其對於未發覺之罪自首而受裁判，核
    與刑法第62條前段之自首要件相符，茲依同條規定減輕其刑
    。至被告嗣於檢察官偵查中及本院審理時否認係其騎乘機車
    自後撞擊陳鐘聲之事實云云，核係其辯護權之正當行使，不
    影響其於車禍肇事之初自首之效力，附此敘明。爰審酌被告
    於97年12月23日警詢時自承：車禍肇事前車速約時速40-50
    公里，且未看見陳鐘聲，所以沒來得及煞車或閃避，就直接
    撞上了等語（見偵卷第2 頁）；於97年12月22日警詢時稱當
    時下大雨，視線不好，沒有發現危險，直接撞到了才知道，
    所以沒有反應等語（見偵卷第7 頁）；於97年12月24日檢察
    官偵訊時供稱：當時車速40-50 公里，下大雨，視線不良，
    車禍前未看到陳鐘聲，等撞到陳鐘聲時才發現陳鐘聲及手推
    車等語（見臺灣基隆地方法院檢察署97年度相字第456 號卷
    第28頁），再參酌前引道路交通事故調查表(一)所載，車禍當
    地時速限制為每小時50公里，足認被告於雨中騎乘機車，在
    其自認視線不良之情形下，並未減速慢行，且疏未注意車前
    狀況，才會在車禍前完全未看見陳鐘聲在其前方行走，並因
    而未能及時作煞停之必要措施，致發生陳鐘聲遭撞擊後死亡
    嚴重之結果，被告之過失甚鉅，且陳鐘聲死亡之結果，已造
    成其家屬永久無法磨滅之傷痕，所生之危害非輕，暨被告見
    陳鐘聲於車禍後呈昏迷狀態，無法陳述遭車輛撞擊經過，且
    車禍地點附近錄影攝備復恰好未能攝得被告人車倒地情形，
    竟翻異前供，否認有撞擊陳鐘聲之事實，犯後態度不佳等一
    切情狀，量處如主文所示之刑，以示懲儆。
據上論斷，應依刑事訴訟法第284 條之1 、第299 條第1 項前段
，刑法第276 條第1 項、第62條前段，刑法施行法第1 條之1 第
1 項 、第2 項前段，判決如主文。
本案經檢察官甲○○到庭執行職務。
中    華    民    國    98    年    10    月    28    日
                  刑事第一庭  法  官  劉桂金
以上正本證明與原本無異。
如不服本判決應於收受送達後10日內向本院提出上訴書狀，並應
敘述具體理由；其未敘述上訴理由者，應於上訴期間屆滿後20日
內向本院補提理由書(均須按他造當事人之人數附繕本)「切勿逕
送上級法院」。
中    華    民    國    98    年    10    月    28    日
                              書記官  劉如純
附錄本案論罪法條：
刑法第276 條第1 項
因過失致人於死者，處2 年以下有期徒刑、拘役或2 千元以下罰
金。


司法院資訊處製作；財團法人民間司法改革基金會備份。
